【裁判字號】    89,重上更(五),250
【裁判日期】    900120
【裁判案由】    貪污治罪條例
【裁判全文】
臺灣高等法院刑事判決                         十九年度重上更(五)字第二五號
    上  訴  人  甲○○
    即  被  告
    選任辯護人  黃銘照
                張質平
右列被告因貪污案件，不服臺灣臺北地方法院八十三年度訴字第二六五二號，中華民
國八十三年十二月廿二日第一審判決（起訴案號：臺灣臺北地方法院檢察署八十三年
度偵字第二一六四一號），提起上訴，本院判決如左：
    主  文
原判決撤銷。
甲○○無罪。
    理  由
一公訴要旨：
  檢察官第一審起訴，指上訴人甲○○原係臺灣臺北地方法院法官，於民國八十三年
  一月間承審該院八十二年度訴緝字第四六七號吳京遂違反證券交易法等罪案件，其
  間結識吳京遂友人乙○○，經乙○○多次為吳京遂伺機請託輕判，上訴人表示會予
  考慮，吳京遂因而於同年二月廿一日上午囑乙○○與上訴人約妥見面時、地，並向
  黃運享調借新臺幣（下同）一百萬元，命徐文政駕車載送乙○○前往臺北郵局接運
  已先領取一百萬元現金之黃運享，偕往臺灣臺北地方法院，由乙○○於當日中午十
  二時左右支使黃運享、徐文政二人下車，自行駕車前往臺北市○○路位於該法院與
  本院間之巷道旁，將上述一百萬元面交上訴人，作為期約輕判吳京遂所涉前述案件
  之賄賂，上訴人明知其事，仍予當場收受，進而於同年二月廿三日判處吳京遂有期
  徒刑十月、緩刑五年，因而依貪污治罪條例第四條第一項第五款罪名訴請處斷。
二本院之判斷：
(一)犯罪事實之認定，須憑積極證據為之，為刑事訴訟法第一百五十四條所明定。無論
  直接證據或間接證據，在訴訟上之證明，均須達於通常一般之人不致有所懷疑、而
  得確信其為真實之程度，始能據為有罪判斷之基礎（參照最高法院七十六年度台上
  字第四九八六號判例）。若未達此一程度而有合理之懷疑存在，根據「罪證有疑，
  利歸被告」之無罪推定法則，自應儘先為有利被告之推斷，且不得就相關罪疑責由
  被告舉證釐清、令負法律上所無之自證無罪義務，先予指明。
(二)公訴人起訴上訴人涉嫌收受賄賂，係依偵查中涉嫌行賄之共同被告乙○○、吳京遂
  （均另經處分不起訴確定）所為自白，以及證人黃運享、徐文政之陳述，認為吳京
  遂確於八十三年二月廿一日向黃運享調借一百萬元，由乙○○交付上訴人，所借款
  項經吳京遂於同年四月五日開立面額一百零一萬五千元支票加息返還黃運享，上訴
  人於承審案件宣判後先後二次接受乙○○邀晏，又於八十三年二月廿三日及廿六日
  分別以友人張瓊月、胡鳳珠名義購買股票共計七十二萬零五百元，足見所辯當時已
  與乙○○斷絕往來之詞不實，且有可能以所收賄款用以購買上述股票，為其論據。
  惟查：
1.受賄罪之成立，必須係行賄者與受賄者雙方在主觀意思與客觀行為趨於合致為必要
  （即學說上所謂對合共犯），若不能積極證明從事公務之人員確已將內心受賄之意
  思表現於外，不能僅因行賄者一方內部多人謀議行賄而認定他方成立受賄罪名。本
  案乙○○固曾自白直接向上訴人請託輕判及致送賄款，但依其餘吳京遂、黃運享、
  徐文政等人所為陳述，或為如何央請乙○○出面向上訴人勾通關節、或為如何籌調
  行賄資金俾利致送，俱係止於彼等各人內部謀為行賄之準備階段，充其量僅能顯示
  吳京遂曾基於行賄之目的而輾轉交付一百萬元至乙○○手中，至於該筆款項嗣後之
  流向，查各人所述內容，俱未親自見聞其事，自非彼等所能證明。從而本案所應
  審究者，乃在乙○○是否果曾如其所述為吳京遂向上訴人行求、期約及交付賄款，
  除其本人片面所為前述不利於上訴人之供述外，究竟有無其他確切之佐證而已。
2.共同被告之自白雖為證據之一種，但依刑事訴訟法第一百五十六條第二項規定，刑
  事被告之自白，不得作為有罪判決之唯一證據，仍應調查其他必要之證據，以察其
  是否與事實相符。立法目的乃欲以補強證據擔保自白之真實性，亦即以補強證據之
  存在，藉之限制自白在證據上之價值，防止偏重自白、發生誤判之危險。以被告之
  自白作為自己犯罪之證明時，尚有此危險，若以之作為其他被告之罪證時，不僅在
  採證上同具上述自白虛偽性之危險，且共同被告基於訴訟上各自利己之陳述動機，
  尤難免有嫁禍他人而為虛偽供述之可能。是則利用共同被告之自白為其涉案被告之
  罪證時，不僅必須確須無瑕疵可指，且就其他方面調查亦須確與事實相符，始得採
  為其他共同被告犯罪事實之認定（參照最高法院三十一年上字第二四二三號判例）
  ，如無其他佐證而專憑此項供述認定其他共同被告之犯罪事實，顯與刑事訴訟法第
  一百五十六條第二項之規定有違。換言之，在現行刑事訴訟制度上，關於共同被告
  不利於己之陳述，其證明力並非全然任由法院依自由心證主義之原則自由判斷，尚
  須另有其他必要之補強證據，始能補足其自白之證明力。卷查乙○○在法務部調查
  局臺北市調查處詢問時，雖先後供稱「八十三年二月間本案宣判之前，吳京遂（我
  的老闆，平日我稱呼他『老大』）令我和黃運享乘坐徐文政（司機）的車子，車號
  ＥＰ─七八一三，前往臺北地方法院，並由吳京遂拿了現金約一百萬元（以不透明
  塑膠袋裝，以繩子綑住鈔票，依我判斷應該是壹佰萬元）給我，要我拿給甲○○法
  官。因事前吳京遂已與甲○○講好時間，故其僅交待我拿到博愛路臺北地院門口，
  並表示甲○○會在那裏。當日我在中午十二點多到臺北地方法院位於博愛路之門口
  時，甲○○果然在那等候，遂直接將現款交給甲○○親收」（偵字二一六一四卷第
  卅三頁背面至第卅四頁背反面）、「八十三年初甲○○審理吳京遂案時，即利用邀
  約甲○○外出吃酒時幫吳京遂求情，請甲○○輕判，甲○○表示會考慮，到了八十
  三年二月廿一日吳京遂向黃運享借得一百萬元，要我向甲○○打點時，我在當天上
  午十一時許打甲○○之呼叫器（號碼000000000）留公司之電話，甲○○
  即打電話來公司找我，我和他約在當天中午在地檢署門口右側碰面，當我於十二時
  許到上述地點二、三分鐘，甲○○即走到我車旁，我便用車上的一個百貨公司的紙
  袋將錢裝起來交給甲○○」、「吳京遂在今（八十三）年初知道我認識甲○○，即
  明確指示多與甲○○拉拉交情，吳京遂即決定以行賄方式打點官司，到八十三年二
  月廿一日賄款有落時，遂要我將一百萬元交給甲○○以求輕判，該數額為吳京遂
  所決定，我只是奉吳京遂之命跑腿」（同上偵卷第七二至七三頁背面）、「當天在
  臺北地方法院門口，我要徐、黃二人下車換我開車，如此在高院面對即前境管局左
  邊角落的博愛路上與甲○○碰面交錢」、「當天現款係由吳京遂交代我去接黃運享
  」、「錢是由黃運享帶上車的」（同上偵第七四頁正反面），復於同年十月一日書
  立內載奉吳京遂之命代為交際甲○○並致送一百萬元之自白書一紙（同上偵卷第九
  九頁），但其為此自白當時，係以涉嫌就違背職務行為行賄之身分接受偵查，依據
  上述說明，倘無其他確切之補強證據，即不得以此作為認定上訴人受賄之唯一基礎
  。經查上訴人則堅決否認收受賄賂，辯稱八十三年二月廿一日自上午九時卅分起至
  當日中午始終在庭審案、並未接獲電話或與乙○○見面等語，而吳京遂、黃運享、
  徐文政三人均未親見乙○○將前述一百萬元確實交付於上訴人，已如前述，則彼等
  所述參與提款交由乙○○以備行賄之情形，以及事後吳京遂如何籌款返還黃運享之
  經過，均與上訴人有無向乙○○取得一百萬元之待證事實欠缺證據上之必然關連，
  自不適合用以佐證乙○○所為向上訴人行賄之自白。
3.公訴人雖另指上訴人於八十三年二月廿三日至廿六日間以鉅款買進匯僑股票，據此
  指摘上訴人不無於收受賄款一百萬元後用以炒股之可能，但綜觀全卷並無任何積極
  事證足可認定上訴人購買此等股票之資金確與乙○○於同月廿一日接受吳京遂或黃
  運享交付之一百萬元有何關連，事屬主觀臆測，依法不得作為犯罪證據。又上訴人
  依法不負自證無罪之責，在訴訟上亦不能令其具體交代購股資金來源，更不得因其
  供述此等資金來源容或不盡不實而推定其犯罪（參照最高法院三十年上字第一八三
  一號判例），起訴書以上訴人辯稱胡鳳珠名義購股之款項為胡女所有託其代為存入
  ，與證人胡鳳珠所述該款為上訴人先行墊付互不一致，據此推認上訴人有以賄款買
  股之嫌，亦無可取。至於上訴人於八十三年三、四月間一再接受乙○○邀宴，固經
  乙○○及證人邱重賢陳明無誤並有泰煌餐廳簽認單附卷可憑，但此亦僅為上訴人在
  偵查中所為已與乙○○斷絕往來之辯解是否屬實之問題，依據前引最高法院三十年
  上字第一八三一號判例，仍無從證明上訴人曾於八十三年二月廿一日向乙○○收受
  賄款一百萬元。
4.關於本案查獲之經過，據證人即法務部調查局臺北市調查處司法警察人員袁正煒在
  本院前審證稱「從通訊監察資料裡面，乙○○向另外一個人說他當初擺平這個官司
  ，有提到當初找徐文政開車去接黃運享，到博愛路法院時，他把二人支開自己前往
  ，後來乙○○到處接受訊問，我們問他有無這件事，他承認，我們才請徐文政、黃
  運享來作證」（上更(二)卷第一九四頁背面）。但經本院前審調取原通信監察電話錄
  音內容，前述通話內容僅為「像上次，我送維他命，是黃運享陪我去，但離一百公
  尺，當作沒看到，我當場轉交」（同上卷第二○七頁），非但毫無片言稍涉收款之
  人為誰，難以遽認與上訴人是否受賄有關，且所謂「黃運享陪我去，距離一百公尺
  當作沒看到」云云，亦與乙○○、黃運享、徐文政在本案所述黃、徐二人於車抵臺
  灣臺北地方法院之後逕自下車離去之情形不相符合，此項電信監察資料仍無從據以
  補強公訴人所舉被告受賄之事證。
5.上訴人於臺灣臺北地方法院法官任內承審吳京遂違反證券交易法等罪案件，固係宣
  告緩刑結案。但查其自八十二年十二月一日批示調卷審核並於八十二年十二月十三
  日訊問吳京遂後，該院旋於同月十七日分案審理，其間分別於八十三年一月十二日
  、一月二十七日、二月十六日審理，並於八十三年二月二十三日宣判，有臺灣臺北
  地方法院八十二年度訴緝字第四六七號卷宗影本附於本院前審卷內可憑，就上訴人
  審理該案進行情形觀之，並無任何違常之處。又與吳京遂經檢察官以共犯關係起訴
  之張滔，前經同院七十九年度訴字第四七二號案件審理結果，所諭知之刑度固與吳
  京遂不同，且未宣告緩刑，但該部分承審法官並非上訴人，而依卷附張滔及吳京遂
  違反證券交易法等罪案件之判決，吳京遂部分係適用中華民國八十年罪犯減刑條例
  而減刑，張滔部分則因於七十九年十一月二十八日宣判而不及時適用上述減刑條例
  ，上訴人於吳京遂部分之判決理由內復已敘明「被告並無任何前科紀錄，因本案致
  財產虧空、事業垮台，犯後態度良好，已知悔悟及其犯罪動機、目的、手段、所生
  危害等一切情狀」等等個別處遇時所審酌之情由，參以共同正犯於分別科刑時仍應
  依刑法第五十七條審酌一切情狀而為科刑輕重之標準，並非必須科以同一之刑（參
  照最高法院二十八年滬上字第八號判例），而緩刑為法院刑罰權之運用，旨在獎勵
  自新，只須合於刑法第七十四條所定條件，本屬法院自由裁量之職權，至於暫不執
  行刑罰之是否適當，則由法院就被告有無累犯及能否由於刑罰之宣告而策其自新等
  一切情形，依自由裁量定之，與犯罪情節是否可原並無關係（參照最高法院七十二
  年臺上字第三六四七號、二十九年上字第廿六號判例意旨），上訴人基於吳京遂未
  曾受有期徒刑以上刑之宣告，犯罪後已深知悔悟，認其經此教訓當知警惕，應無再
  犯之虞，因而認為所宣告之有期徒刑以暫不執行為適當，對其併予宣告緩刑五年，
  與張滔因判決時並未適用中華民國八十年罪犯減刑條例而受有期徒刑二年十月之宣
  告、不符於宣告緩刑要件之情形尚不相同，自難僅因上訴人對吳京遂所為量刑判斷
  與張滔輕重有別，疑其出於受賄賣放，併予指明。
(三)綜上所述，本案除偵查中共同被告乙○○自白上訴人受賄之外，並無任何確實之補
  強證據足可證明其事屬實，姑不論其在偵查中所為前述自白忽而聲稱吳京遂事先與
  上訴人約妥行賄地點著其前往交付、忽而改稱係其本人以電話話呼叫上訴人回電公
  司相約見面，先後所供不盡一致非無瑕疵，僅以缺乏適當佐證而論，已無從證明上
  訴人犯罪。原審未依前述證據法則詳加勾稽，遽憑乙○○所為尚有瑕疵之片面自白
  而予論罪科刑，適用法則尚有未洽。上訴論旨執是指摘原審判斷不當，為有理由，
  應由本院撤銷原判決並改判上訴人無罪，以昭審慎。
三被告經合法傳喚，無正當理由不到庭，不待其陳述，逕行判決。
四依刑事訴訟法第三百六十九條第一項前段、第三百七十一條、第三百六十四條、第
  三百零一條第一項，判決如主文。
本案經檢察官吳國南到庭執行職務
中      華      民      國      九十      年      一      月     廿     日
                              臺灣高等法院刑事第廿三庭
                                  審判長法  官  劉  靜  嫻
                                        法  官  吳      燦
                                        法  官  林  勤  綱
右正本證明與原本無異。
如不服本判決應於收受送達後十日內向本院提出上訴書狀，其未敘述上訴之理由者並
得於提起上訴後十日內向本院補提理由書（均須按他造當事人之人數附繕本）。
                                        書記官  鐘  麗  芳
中      華      民      國      九十      年      一      月     廿     日


司法院資訊處製作；財團法人民間司法改革基金會備份。
